臺灣南投地方法院刑事判決
109年度金訴字第17號
公  訴  人  臺灣南投地方檢察署檢察官 
被      告  簡意珍



上列被告因洗錢防制法案件，經檢察官提起公訴（109 年度偵字
第4863號）及移送併案審理（109 年度偵字第5772號、109 年度
偵字第5852號、110 年度偵字第2429號），被告於準備程序中就
被訴事實為有罪之陳述，經告以簡式審判之旨，並聽取當事人意
見後，本院合議庭裁定由受命法官獨任進行簡式審判程序，判決
如下：
    主    文
簡意珍共同犯洗錢防制法第十四條第一項之一般洗錢罪，處有期
徒刑貳月，併科罰金新臺幣參萬元，罰金如易服勞役，以新臺幣
壹仟元折算壹日。
    犯罪事實
一、簡意珍可以預見如無正當理由配合他人提供金融帳戶收受來
　　源不明款項，金融帳戶極有可能作為詐欺取財犯罪之工具，
　　且註冊虛擬貨幣交易平臺帳號並無資格限制，如無正當理由
　　徵求他人代購虛擬貨幣，極有可能係為隱匿詐欺取財犯罪所
　　得之去向，竟仍基於幫助詐欺取財之犯意，及共同基於一般
　　洗錢之接續犯意聯絡，與真實姓名年籍不詳、通訊軟體LINE
　　暱稱「傑明」之人，於民國109 年6 月24日約定由簡意珍提
　　供其所申辦之郵局帳號：00000000000000號帳戶收受款項匯
　　入，並以新臺幣（下同）3 萬元以上收取500 元酬勞、3 萬
　　元以下收取300 元酬勞之代價，將匯入上述郵局帳戶之款項
　　轉至MAX 交易所代購虛擬貨幣（USTD）後，再將其代購之虛
　　擬貨幣轉至「傑明」指定之2 組電子錢包帳戶。而「傑明」
　　與其他詐騙成員即共同意圖為自己不法之所有，基於詐欺取
　　財及一般洗錢之犯意聯絡，分別於：　　
  ㈠109 年6 月30日某時許，向把玩「澳門威尼斯商人」博弈網
　　站之李穎佯稱：獲利提款要先匯款云云，以致李穎陷於錯誤
　　，於同日上午10時4 分許、上午10時6 分許，分別匯款1 萬
　　5,000 元、1 萬元至簡意珍之上述郵局帳戶；　　
  ㈡109 年5 月15日某時許，在交友軟體內認識王亞星，並對王
　　亞星佯稱：其在博弈網站擔任工程師，可鑽程式漏洞，每次
　　下注均可贏錢云云，以致王亞星陷於錯誤，於109 年6 月30
　　日中午12時2 分許，匯款19萬5,240 元至簡意珍之上述郵局
　　帳戶；
  ㈢109 年6 月30日某時許，向在交友軟體內認識之王巧如佯稱
    ：要投資法拍屋賺取利潤，購屋尾款不足，賣出後會給佣金
　　云云，以致王巧如陷於錯誤，於109 年6 月30日上午11時58
　　分許，匯款12萬元至簡意珍之上述郵局帳戶；　　
  ㈣109 年5 、6 月間，在社群軟體內認識蕭薏如，並對蕭薏如
　　佯稱：香港彩球中獎3,000 多萬元，需要支付手續費云云，
　　以致蕭薏如陷於錯誤，於109 年6 月30日中午12時2 分許、
　　中午12時9 分許，各匯款4 萬5,000 元至簡意珍之上述郵局
　　帳戶；　　
  ㈤109 年6 月間某日，在社群軟體內認識黎美容，並對黎美容
　　佯稱：其在樂透公司上班，可參加集資買樂透云云，以致黎
　　美容陷於錯誤，於109 年6 月30日下午1 時許，匯款6 萬元
　　至簡意珍之上述郵局帳戶；　　
　㈥109 年5 月間某日，在社群軟體內認識何達雲，並對何達雲
　　佯稱：其在香港博彩公司工作，可集資下注，中獎要依指示
　　匯款云云，以致何達雲陷於錯誤，於109 年6 月30日中午12
　　時24分許，匯款6 萬元至簡意珍之上述郵局帳戶；　
二、嗣於109 年6 月30日上午11時5 分許、上午11時38分許、同
　　年7 月1 日凌晨0 時4 分許、下午2 時51分許，簡意珍接續
　　將上開款項轉至MAX 交易所購買虛擬貨幣，再將其代購之虛
　　擬貨幣轉至「傑明」指定之2 組電子錢包帳戶其中1 組，製
　　造金流斷點。
三、案經李穎訴由新竹縣政府警察局竹北分局及王巧如訴由屏東
　　縣政府警察局恆春分局轉由南投縣政府警察局草屯分局、王
　　亞星訴由桃園市政府警察局平鎮分局轉由臺中市警察局太平
　　分局報告暨南投縣政府警察局移送臺灣南投地方檢察署檢察
　　官偵查起訴及移送併辦。 
    理    由
一、程序方面：
    本案被告簡意珍所犯刑法第30條第1 項前段、同法第339 條
　　第1 項之幫助詐欺取財罪，及洗錢防制法第14條第1 項之一
    般洗錢罪，均係死刑、無期徒刑、最輕本刑為3 年以上有期
　　徒刑以外之罪，且非高等法院管轄第一審案件，被告於本院
　　準備程序中，先就被訴事實為有罪之陳述，經告知簡式審判
　　程序之旨，並聽取檢察官、被告之意見後，本院合議庭裁定
　　由受命法官獨任進行簡式審判程序；又本案之證據調查，依
　　刑事訴訟法第273 條之2 之規定，不受同法第159 條第1 項
　　、第161 條之2 、第161 條之3 、第163 條之1 及第164 條
　　至第170 條之限制，合先敘明。
二、認定犯罪事實所憑之證據及理由：
    上揭犯罪事實業據被告於本院準備程序及審理時均坦承不諱
    （見本院卷第71、78、244 頁），核與被害人李穎（見警一
　　卷第9 至12頁）、王亞星（見警三卷第11至13頁）、王巧如
　　（見警二卷第14、15頁）、蕭薏茹（見警四卷第9 至11頁）
　　、黎美容（見警四卷第13至15頁）、何達雲（見警四卷第17
　　至19頁）之證述情節大致相符，且有LINE對話紀錄（被告與
　　「傑明」）、新竹縣政府警察局竹北分局高鐵派出所事故照
　　片黏貼紀錄表、受理各類案件紀錄表、受理刑事案件報案三
　　聯單、受理詐騙帳戶通報警示簡便格式表、內政部警政署反
　　詐騙諮詢專線紀錄表、金融機構聯防機制通報單、帳戶個資
　　檢視、陳報單、被告上述郵局帳戶開戶資料及客戶歷史交易
　　清單、草屯分局偵查隊照片黏貼紀錄表、MAX 交易所註冊資
　　料、款項（被害人等匯入被告之上述郵局帳戶）轉入MAX 交
　　易所資料（與MAX 交易所配合、銀行代碼805 之遠東國際銀
　　行帳戶）、MAX 交易所交易資料、代購虛擬貨幣轉入電子錢
　　包資料（見警一卷第13至88頁）、國泰世華銀行存摺封面及
　　內頁節印本、內政部警政署反詐騙諮詢專線紀錄表、屏東縣
　　政府警察局恆春分局車城分駐所受理詐騙帳戶通報警示簡便
　　格式表、金融機構聯防機制通報單、受理各類案件紀錄表、
　　受理刑事案件報案三聯單、陳報單（見警二卷第82至92頁）
　　、桃園市政府警察局平鎮分局建安派出所受理各類案件紀錄
　　表、受理刑事案件報案三聯單、內政部警政署反詐騙諮詢專
　　線紀錄表、受理詐騙帳戶通報警示簡便格式表、金融機構聯
　　防機制通報單、郵政存簿儲金簿（王亞星）封面、郵政入戶
　　匯款申請書、王亞星遭詐騙案照片（見警三卷第14、15、17
　　至26、29、30至37頁）、南投縣政府警察局刑事警察大隊偵
　　查報告、被害人何達雲提供相關截圖資料、郵局帳戶開戶資
　　料（蕭薏茹）及存摺存款歷史明細批次查詢、遠東國際銀行
　　客戶基本資料查詢（蕭薏茹）及交易明細、合作金庫銀行新
　　開戶建檔登錄單、匯款申請書代收入傳票、郵政存簿儲金存
　　款單（見警四卷第1 至3 、21、22、27至36頁）等件附卷可
　　稽，又佐以註冊虛擬貨幣交易平臺帳號尚無資格限制，「傑
　　明」復係自稱代客操作虛擬貨幣（USTD），並非偶有需求購
　　買虛擬貨幣之人，竟猶徵求被告代購虛擬貨幣，顯與常理有
　　違等情，足認被告之自白與事實相符，均得採信。本案事證
　　明確，被告之犯行可以認定，應予依法論罪科刑。
三、論罪科刑之理由：
  ㈠按幫助他人實行犯罪行為者，為幫助犯，刑法第30條第1 項
    前段定有明文。刑法上之幫助犯，係指以幫助之意思，對於
    正犯資以助力，而未參與實施犯罪之行為者而言（最高法院
    49年台上字第77號判決要旨參照）。次按，衡諸一般常情，
    任何人均可辦理金融帳戶存摺使用，如無正當理由，實無借
    用他人存摺使用之理，而金融存摺亦事關個人財產權益之保
    障，其專有性甚高，除非本人或與本人親密關係者，難認有
    何理由可自由流通使用該存摺，一般人均有妥為保管及防止
    他人任意使用之認識，縱特殊情況偶需交付他人使用，亦必
    深入瞭解用途及合理性，始予提供，且該等專有物品如落入
    不明人士手中，而未加以闡明正常用途，極易被利用為與財
    產有關之犯罪工具，此為吾人依一般生活認知所易於體察之
    常識，而有犯罪意圖者，非有正當理由，竟徵求他人提供帳
    戶，客觀上可預見其目的，係供為某筆資金之存入，後再行
    領出之用，且該筆資金之存入及提領過程係有意隱瞞其流程
    及行為人身分曝光之用意，一般人本於一般認知能力均易於
    瞭解，是可預見金融帳戶存摺提供他人使用將幫助他人實施
    詐欺犯罪（最高法院93年度台上字第31號判決要旨參照）。
　　又洗錢防制法第15條之特殊洗錢罪，係在無法證明前置犯罪
　　之特定不法所得，而未能依第14條之一般洗錢罪論處時，始
　　予適用。倘能證明人頭帳戶內之資金係前置之特定犯罪所得
　　，即應逕以一般洗錢罪論處，自無適用特殊洗錢罪之餘地。
　　過去實務認為，行為人對犯特定犯罪所得之財物或利益作直
　　接使用或消費之處分行為，或僅將自己犯罪所得財物交予其
　　他共同正犯，祇屬犯罪後處分贓物之行為，非本條例所規範
　　之洗錢行為，惟依新法規定，倘行為人意圖掩飾或隱匿特定
　　犯罪所得來源，而將特定犯罪所得直接消費處分，甚或交予
　　其他共同正犯，而由共同正犯以虛假交易外觀掩飾不法金流
　　移動，即難認單純犯罪後處分贓物之行為，應仍構成新法第
　　2 條第1 或2 款之洗錢行為（最高法院108 年度台上字第17
　　44號判決要旨參照）。特定犯罪之正犯實行特定犯罪後，為
　　掩飾、隱匿其犯罪所得財物之去向及所在，而令被害人將款
　　項轉入其所持有、使用之他人金融帳戶，並由該特定犯罪正
　　犯前往提領其犯罪所得款項得手，因已造成金流斷點，該當
　　掩飾、隱匿之要件，該特定犯罪正犯自成立一般洗錢罪之正
　　犯（最高法院110 年度台上字第5488號判決意旨參照）。核
　　被告所為，係犯刑法第30條第1 項前段、第339 條第1 項之
　　幫助詐欺取財罪，及洗錢防制法第14條第1 項之一般洗錢罪
　　。
　㈡應予說明者是：⒈起訴書雖認被告詐欺犯行部分係犯刑法第
　　339 條第1 項之詐欺罪；惟核，被告並未參與實施詐欺取財
　　犯罪構成要件行為，配合提供金融帳戶收受款項則屬詐欺取
　　財罪構成要件以外行為，亦無證據證明被告與「傑明」、其
　　他詐騙成員有何犯意聯絡及行為分擔，自應認定被告詐欺犯
　　行部分係犯刑法第30條第1 項前段、第339 條第1 項之幫助
　　詐欺取財罪；且此僅屬正犯、從犯之分，尚毋庸變更起訴法
　　條（最高法院101 年度台上字第3805號判決要旨參照）。再
　　因本院已有當庭告知被告所犯罪名及法條（見本院卷第69、
　　240 頁），亦無礙於其防禦權之行使。⒉移送併案部分，與
　　已起訴部分具有接續犯（一般洗錢）之實質上一罪關係、想
　　像競合犯（幫助詐欺）之裁判上一罪關係（如下述），係為
　　起訴效力所及，本院自應併予審理。　
  ㈢被告與「傑明」、其他詐騙成員，就本案洗錢犯行有犯意聯
　　絡及行為分擔，應依刑法第28條論以共同正犯。 　　
  ㈣被告先後4 次將其上述郵局帳戶內被害人等匯入之款項，轉
　　至MAX 交易所購買虛擬貨幣，再將代購之虛擬貨幣轉至「傑
　　明」指定之2 組電子錢包帳戶其中1 組之行為，因犯罪行為
　　相同，且係於密切之時間為之，各行為之獨立性極為薄弱，
　　依一般社會健全觀念難以強行分開，應係以接續之意思為之
　　，而屬接續犯之包括一罪。 　　
　㈤被告以一幫助行為提供其上述郵局帳戶幫助詐騙成員先後對
　　被害人等詐欺取財，係以一幫助行為，侵害數被害人之財產
　　法益，為想像競合犯，應依刑法第55條規定從一重之幫助詐
　　欺取財罪論處。被告所犯幫助詐欺取財罪、一般洗錢罪，係
　　一行為觸犯數罪名，為想像競合犯，應依刑法第55條之規定
　　，從一重之幫助一般洗錢罪處斷。 　　
　㈥被告於本院準備程序及審理時均自白犯行，業如前述，應依
    洗錢防制法第16條第2 項規定減輕其刑。
  ㈦爰審酌被告並無曾因犯罪經法院判處罪刑確定，有臺灣高等
　　法院被告前案紀錄表在案足佐，其可預見配合他人提供金融
　　帳戶收受來源不明款項，金融帳戶極有可能作為詐欺取財犯
　　罪之工具，且註冊虛擬貨幣交易平臺帳號並無資格限制，如
　　無正當理由徵求他人代購虛擬貨幣，極有可能係為隱匿詐欺
　　取財犯罪所得之去向，竟仍提供自己之金融帳戶幫助詐欺犯
　　罪、轉匯款項隱匿犯罪所得之去向，非僅擾亂金融交易秩序
　　，並且增加犯罪查緝困難，行為實有不該，兼衡其犯後坦承
　　犯行、具有悔意，並未實際參與詐欺取財之犯罪構成要件行
　　為，雖與部分被害人（李穎、蕭薏茹、王亞星）成立調解、
　　、但僅給付其中部分被害人之賠償完畢（已給付李穎全部賠
　　償2 萬5,000 元完畢、已給付蕭薏茹全部賠償5 萬元完畢，
　　見本院卷第55、163 、165 、240 、247 頁），自述高中肄
　　業之智識程度、擔任交通工程工作及家庭經濟情況小康之生
　　活狀況（見本院卷第245 頁），及其犯罪動機、目的、手段
　　、被害人等之受騙金額、被告犯罪情節非重、惡性不大等一
　　切情形，量處如主文所示之刑，並諭知罰金易服勞役之折算
　　標準。  　
  ㈧另按，犯罪所得，屬於犯罪行為人者，沒收之。前2 項之沒
    收，於全部或一部不能沒收或不宜執行沒收時，追徵其價額
    。刑法第38條之1 第1 項前段、第3 項分別定有明文。而共
　　同正犯犯罪所得之沒收、追徵，應就各人所分得之數為之。
　　所謂各人「所分得」之數，係指各人「對犯罪所得有事實上
　　之處分權限」而言。因此，若共同正犯各成員內部間，對於
　　犯罪所得分配明確時，應依各人實際所得予以宣告沒收（最
　　高法院108 年度台上字第1037號判決意旨參照）。查被告陳
　　稱：對方說要給我1 萬元，但都沒給我，我並沒有在代購虛
　　擬貨幣過程中先把酬勞扣下來（見本院卷第240 、241 頁）
　　，卷內亦無其他證據可佐被告已經實際取得犯罪所得1 萬元
　　，無從就此宣告沒收。況依被告與「傑明」約定之酬勞給付
　　方式，計算被告本案可能取得之犯罪所得，大約為3,600 元
　　（300 元×2＋500 元×6），而被告已付賠償7 萬5,000 元，
　　業如前述，則被告縱有取得犯罪所得3,600 元，衡其已經賠
　　償金額，倘再予以宣告沒收或追徵，實有過苛之虞，爰依刑
　　法第38條之2 第2 項規定不予宣告沒收或追徵。至於洗錢防
　　制法第18條第1 項前段雖有規定「犯第14條之罪，其所移轉
　　、變更、掩飾、隱匿、收受、取得、持有、使用之財物或財
　　產上利益，沒收之」，但被告並非最終取得犯罪所得之人，
　　且已給付賠償如上，酌其犯罪情節非重、惡性不大等情，倘
　　再依洗錢防制法第18條第1 項前段之規定宣告沒收、追徵，
　　亦有過苛之虞，復依刑法第38條之2 第2 項規定不予宣告沒
　　收或追徵。
據上論斷，應依刑事訴訟法第273 條之1 第1 項、第299 條第 1
項前段，洗錢防制法第14條第1 項、第16條第2 項，刑法第11條
、第28條、第30條第1 項前段、第339 條第1 項、第55條、第42
條第3 項前段，刑法施行法第1 條之1 第1 項，判決如主文。
本案經檢察官劉仁慈提起公訴、檢察官張姿倩移送併辦，檢察官
廖秀晏到庭執行職務。
中    華    民    國   111    年    1     月    18    日
                  刑事第一庭        法  官    張國隆
以上正本與原本無異。
如不服本判決應於收受送達後20日內向本院提出上訴書狀，並應
敘述具體理由；其未敘述上訴理由者，應於上訴期間屆滿後20日
內向本院補提理由書（均須按他造當事人之人數附繕本）「切勿
逕送上級法院」。
告訴人或被害人如對於本判決不服者，應具備理由請求檢察官上
訴，其上訴期間之計算係以檢察官收受判決正本之日期為準。
                                    書記官    張馨方
中    華    民    國   111    年    1     月    18    日
附錄本案論罪科刑法條：
洗錢防制法第14條第1 項
有第2 條各款所列洗錢行為者，處7 年以下有期徒刑，併科新臺
幣5 百萬元以下罰金。
中華民國刑法第30條第1 項
幫助他人實行犯罪行為者，為幫助犯。雖他人不知幫助之情者，
亦同。
中華民國刑法第339 條第1 項
意圖為自己或第三人不法之所有，以詐術使人將本人或第三人之
物交付者，處5 年以下有期徒刑、拘役或科或併科50萬元以下罰
金。
附表：警卷代號表　　　
警卷卷宗名稱 簡稱代號 南投縣政府警察局草屯分局投草 警偵字第1090015163號卷 警一卷 南投縣政府警察局草屯分局投草 警偵字第1090016907號卷 警二卷 臺中市警察局太平分局中市警太 分偵字第1090051223號卷 警三卷 南投縣政府警察局投警刑偵一字 第1100021996號卷 警四卷